臺灣板橋地方法院民事判決　九十年度訴字第三八八號
　　原　　　告　丙○○
　　訴訟代理人　鄭庭壽律師
　　被　　　告　甲○○
　　訴訟代理人　乙○○
　　輔　佐　人　蔡文章
右當事人間請求塗銷抵押權登記事件，本院判決如左：
    主      文
被告應將原告所有坐落台北縣三重市○○○段頂崁小段一六Ｏ之十七地號，面積八九
九平方公尺，應有部分一萬分之三七七土地，由台北縣三重地政事務所以民國八十六
年七月四日八十六年重登字第三二二五七號收件，主登記次序十四所設定，債權金額
新臺幣壹佰伍拾萬元之抵押權登記予以塗銷。
訴訟費用由被告負擔。
    事      實
甲、原告方面：
壹、聲明：如主文所示。
貳、陳述：
一、原告於民國八十六年八月二十七日向訴外人彭麗蘭購買台北縣三重市○○○段頂
    崁小段一六Ｏ之十七地號，面積八九九平方公尺應有部分一萬分之三七七土地，
    及地上建物建號二二一一，門牌號碼台北縣三重市○○路二九Ｏ巷二十九號七樓
    房屋時，彭麗蘭並未告知原告，該土地應有部分為被告甲○○設定抵押權，嗣後
    查證，始知訴外人彭麗蘭當時擁有同棟七、八層樓建物，而該抵押權設定時，訴
    外人彭麗蘭僅同意設定八樓建物及該八樓基地持分，並不包括原告持有七樓建物
    及七樓基地應有部分，被告亦不知系爭土地係原告七樓房屋應有部分，而地政機
    關審查時，亦疏忽未將七、八樓之基地應有部分分開辦理而引起錯誤登記，致原
    告所有基地部分無端產生抵押權登記。
二、按民法第八百六十七條規定：「不動產所有人設定抵押權後，得將不動產讓與他
    人，但其抵押權不因此而受影響」，此謂抵押權之追及效力，惟欲發生抵押權追
    及效力，其前提必須有一合法抵押權登記。又設定抵押權為一物權行為，如此法
    律行為違反強制或禁止之規定者無效，此觀民法第七十一條規定自明，今原告買
    受之房屋，為七樓建物及其土地應有部分，為公寓大廈管理條例適用對象。按公
    寓大廈管理條例第四條第二項規定，公寓大廈之專有部分不得與其所屬建物共有
    部分之應有部分及其基地所有權或地上權之應有部分分離，而為移轉設定負擔，
    準此，原告買受基地部分因地政機關，疏未將彭麗蘭交付甲○○辦理八樓房屋（
    權狀）所屬基地持分與七樓房屋所屬基地部分分開辦理之錯誤，致原告所有基地
    上設定抵押權，此抵押權之登記，即違反公寓大廈管理條例規定，依民法第七十
    一條規定應屬無效，此無效之抵押權登記，自不生民法第八百六十七條抵押權追
    及之效力。
三、系爭房屋土地設定抵押權登記卷，並無彭麗蘭授予乙○○代理權書面。第查証人
    彭麗蘭於鈞院証稱：「我不認識乙○○，我也沒有授權給乙○○去設定抵押」，
    「那時我在南部坐月子，我先生需要資金週轉，所以把這棟房屋拿去設定抵押給
    被告，我們要設定八樓房子還有土地，因為那時我們買的時候，七、八樓核發同
    一張土地權狀，我們只同意設定八樓，如果同意設定七樓我們會一起設定」，由
    此証明彭麗蘭在南部坐月子，沒有與乙○○及被告碰面，也沒有授權乙○○辦理
    抵押登記權之意思表示，該抵押設定登記依民法第一百七十條之規定應為無效。
    縱然彭麗蘭在申請書上蓋有委託印鑑章，但依上所述不足証明是彭麗蘭所蓋。次
    查乙○○即一方面代理甲○○，又一方面代理彭麗蘭，辦理設定抵押權登記，未
    經彭麗蘭許諾（請見本院九十年十月十二日言詞辯論筆錄），依民法第一百零六
    條雙方代理之禁止規定亦為無效。又查彭麗蘭未提出系爭七樓房屋所有權狀，而
    僅提出八樓房屋所有權狀，依右項彭麗蘭所証，即表示彭麗蘭未同意七樓土地持
    分設定抵押權登記。縱然彭麗蘭提供八樓房屋所有權狀及土地所有權狀，依彭麗
    蘭在本院結證僅同意設定八樓房屋及八樓房屋所座落土地持分抵押權登記而已，
    依右所述即彭麗蘭無授予乙○○代理權書面，也不能証明有授權之意思表示，顯
    然乙○○為無代理權人。縱然能証明乙○○有權代理辦理八樓房屋及八樓土地持
    分抵押權登記，但對七樓土地持分部份，其一併辦理，顯已逾越其代理範圍，應
    為無權代理自明。故代理人逾越代理權所為之法律行為，非經本人承認，對於本
    人不生效力，最高法院二十三年上字第三八八八號著有判例。因此彭麗蘭之證詞
    ，即可證明未授權辦理七樓土地持分抵押登記，也未表示承認，因此該七樓土地
    持分所為抵押權登記應為無效，也不生民法第八百六十七條抵押權追及之效力。
四、按本院民事執行處執行系爭土地查封程序時，被告亦主張查封之土地有債務人所
    有之二二一一建號建物，請求一併查封，否則有違公寓大廈管理條例。由此証明
    被告明知土地持分移轉設定，不得與其所屬房屋部分分離，如今被告僅對七樓土
    地持分設定抵押權登記，業已與七樓房屋部分分離，違反公寓大廈管理條例第四
    條第二項規定，其僅設定七樓土地部分自屬無效。
五、按民法第七百六十七條規定：「對於妨害其所有權者，得請求除去之」，所謂妨
    害，即以占有以外之方法，不法侵害阻礙致所有人不能圓滿行使其使其所有權之
    意；其次尚未至物權消滅之程度而且現尚繼續。今原告所買受之建物及其基地部
    分，僅基地部分有抵押權登記，此登記依法律規定雖無效，惟登記名義仍在於土
    地權登記簿上，不僅妨害所有權完整性、更侵害原告對該建物及基地使用收益及
    支配，準此，此無效之抵押權登記，被告自應依民法第七百六十七條之規定塗銷
    其抵押權登記。
六、查彭麗蘭之夫即訴外人陳進益，有無欺騙購屋並無證據，也與原告無關，按彭麗
    蘭所有台北縣三重市○○路二九Ｏ巷二九號八樓房屋，其基地持分為萬分之四一
    三，而原告所購買右開七樓房屋，其基地持分為萬分之三七七，按同一棟大樓內
    同一人雖擁有二戶以上房屋者，其基地持分均登記在一張土地所有權狀（與房屋
    一戶一張權狀者不同），僅於房屋所有權轉移轉設定在他人時才將其基地持分分
    開分別登記，按本件彭麗蘭僅同意設定八樓房屋抵押權，而將八樓房屋權狀及其
    共有一張土地所有權狀交付被告辦理抵押權登記，由於被告代理人乙○○（不是
    代書）未將七樓房屋土地持分萬分之三七七分出保留，竟將該七樓房屋土地持分
    與八樓房屋持分萬分之四一三合併設定抵押權登記，對於七樓土地顯然無權代理
    ，也違反公寓大廈管理條例第四條第二項規定「公寓大廈之專有部份不得與其所
    屬建物共有部份之應有部份及其基地所有權或地上權之應有部份分離，而為移轉
    設定負擔」，均屬無效。此無效之抵押權登記，自不生民法第八百六十七條抵押
    權追及效力。
七、原告否認「明知彭麗蘭騙錢購買房屋」，也否認「故意隱瞞七樓房屋不予合併設
    定抵押權登記」。按彭麗蘭與被告間之關係如何，實與原告無關，而彭麗蘭僅交
    付八樓房屋權狀，就是僅同意給予被告設定八樓房屋及其基地持分抵押權登記自
    明，被告空口狡辯原告與彭麗蘭勾串依法無據。
八、再查被告誤解公寓大廈管理條例第四條第二項後段之文義，也誤解內政部八十五
    年二月五日台內字第八五七八三九四號函說明，按該函所明示的是八十四年公寓
    大廈管理條例公佈實施之前，已登記之區分所有建物與其基地之所有權或地上權
    之權利人非屬同一人者，才不受該條項之限制，今本件彭麗蘭房屋及土地登記均
    屬同一人，就是登記錯誤也是屬於彭麗蘭一人所有，並無上開內政部公函之適用
    。是被告誤解法令，而且被告所指用土地法第四十三條規定也與本件無關。
九、被告明知查封拍賣七樓土地持分，違反公寓大廈管理條例，同時也主張查封拍賣
    七樓房屋，由此証明系爭七樓土地持分設定抵押權登記，業已與七樓房屋未設定
    抵押權登記分離自明，此亦有土地、建物登記簿謄本可稽，復有本院調取之抵押
    權登記契約書在卷足資証明，被告強辯其設定負擔確無分離，顯然依法無據。本
    件設定抵押權登記，亦與民法第八百七十六條法定地上權規定無關，被告顯然誤
    解法定抵押權真義。
十、民法第八百六十七條，第八百六十七條所規定抵押權之追及效力，其前提必須有
    一合法抵押權登記，又設定抵押權為一物權行為，依前所述，被告所設定七樓土
    地持分無效，即不得依據此項無效行為主張取得抵押權設定登記任何權利（請參
    見最高法院三十三年上字第五Ｏ六號判例）。
十一、按抵押權設定契約書在被告手中，被告、彭麗蘭及原告均不知七樓土地持分已
    設定抵押權登記，況且被告輔佐人蔡文章於鈞院尚辯稱：「不知道土地包括七樓
    土地持分」（九十年四月六日開庭錄音可証），就是原告買受七樓房屋之代書也
    不知道，向中國信託商業銀行貸款設定七樓房屋及七樓土地持分抵押登記時，中
    國信託銀行也不知道該土地持分已為被告設定抵押權登記，事實上被告於該八樓
    房屋及其土地持分被拍賣後才知道有該七樓土地被設定抵押權（請見被告九十年
    十一月十九日答辯狀証五）。而原告七樓土地持分被告聲請鈞院拍賣時，才知道
    有被告抵押權登記，也才有異議抗告情事，以上均足証明原告不知道七樓土地持
    分設權登記，因此原告否認知道於設定登記抵押權後買受七樓房屋，即然本件抵
    押權設定登記違反公寓大廈規定，原告自有理由訴請塗銷本件抵押權登記，至於
    原告與彭麗蘭有姻親關係，以及至士林地院檢察署出庭（按原告從未收到士林檢
    察署傳票，係彭麗蘭通知才去與被告及彭麗蘭一起開庭），並不能就此証明原告
    就知道彭麗蘭下落，何況原告起訴請求塗銷抵押權登記，貴在迅速，以確保權利
    ，絕不拖延。
十二、原告否認被告所稱：「於購買系爭抵押前知曉出賣人對被告須擔負履行一千二
    百餘萬元債務」，蓋被告與出賣人彭麗蘭有無債務與原告無關。依系爭土地設定
    抵押契約，原告發現彭麗蘭並無授權委託乙○○代辦系爭土地同意書，由此原告
    知道彭麗蘭並無同意委託代辦抵押權設定。原告否認曾向被告認諾給付三十萬元
    ，經查全卷原告並無認諾給付三十萬元情事。否則被告就不用拍賣抵押物，原告
    也不用提出本件訴訟自明。
十三、原告否認意圖幫助姨子彭麗蘭避債及脫產情事。即被告所提被証三是原告向彭
    麗蘭購買七樓房地給付價金之憑証，第一張是原告自備款匯給彭麗蘭部份，第二
    張是向中國信託銀行貸款後匯給彭麗蘭部份。
十四、被告誤解本件塗銷抵押權登記非屬於私權之爭執，所稱依訴願法提起訴願是錯
    誤的。被告曲解本件訴訟為確認之訴，請被告再看清楚本件塗銷抵押權登記之訴
    ？是否為確認之訴？
十五、綜上所述，原告自訴外人彭麗蘭買受七樓建物及其基地部分，惟此僅其基地部
    分上抵押權應屬無效，為此起訴如聲明所示事項。
參、證據：提出土地及建物登記簿謄本、本院民事執行處查封筆錄影本各一件為證，
    並聲請訊問證人彭麗蘭。
乙、被告方面：
壹、聲明：駁回原告之訴。
貳、陳述：
一、訴外人彭麗蘭之夫陳進益將向被告詐取之新台幣（以下同）一千餘萬元，承買系
    爭土地及其上房屋，門牌號碼為台北縣三重市○○路二九Ｏ巷二十九號七樓、八
    樓房地，俟於八十六年七月七日假和解誠意，並經所有權人彭麗蘭之同意，將系
    爭土地持分一萬分之七九０，及其上八樓房屋，全部供為擔保，設定債權額一百
    五十萬元之抵押權並登記在案；惟上開八房屋及其基地應有持分一萬分之四一三
    ，經本院八十八年度民執公字第三六五八號拍定，被告並未受拍定餘額之分配。
二、按不動產之共有人得就其應有部分設定抵押權，業經司法院大法官會議決議釋字
    第一四一號解釋在案。且原告係在系爭抵押權設定登記之後，受讓上開七樓房地
    ，基此，依民法第八百六十八條抵押權之不可性，其一部讓與，抵押權不因此而
    受影響，且依土地登記規則第九十四條規定之共有土地分割時，抵押權應按原持
    分轉載於分割後各宗土地上，故仍應承受系爭抵押權所擔保之同一債權。原告縱
    係合法移轉所有權，亦應承受系爭抵押權擔保已登記債權金額一百五十萬元。是
    以，系爭抵押權擔保之原債權，亦已屆清償期限而未受清償，自得依民法第八百
    七十三條之規定，聲請拍賣抵押物，並就其賣得價金受償。
三、原告為彭麗蘭之姐夫，明知彭麗蘭以詐騙之金錢，購置不動產，竟仍通謀虛偽買
    賣竊自脫產至原告名下，原告不向出賣人彭麗蘭提出訴訟，亦足以明白渠等之曖
    昧關係。且原告並非系爭抵押權設定契約之當事人，竟稱彭麗蘭只同意設定上開
    八樓土地之持分，並稱彭麗蘭未告知有設定抵押權，復謾罵地政機關未將七、八
    樓基地分開登記之詭辯，亦足明白彭麗蘭藉故勾串原告提起本件訴訟，企圖延緩
    避強制執行之技倆。
四、再觀公寓大廈管理條例第四條笫二項後段之文義，本件就專有部分之原抵押物，
    即八樓建物及其基地應有部分，並無分離，顯足證系爭抵押權登記，並無違背本
    條項之規定，至於抵押人就其另增加共同擔保之土地權利而為處分，亦非法所禁
    止。又依內政部八十五年二月五日台（八五）內地字笫八五七八三九四號函，「
    已登記之區分所有物與其基地之所有權或地上權之權利人非屬一人者，不受公寓
    大廈管理條例第四條第二項之限制」，足見系爭抵押權登記，不受公寓大廈管理
    條例第四條第二項之限制。
五、又「依本法所為之登記，有絕對效力」，土地法第四十三條定有明文。不容許因
    信賴登記而行使法律賦予權利時，主張系爭抵押權登記之事實為不實，而塗銷善
    意之抵押權登記。
參、證據：提出本票影本十二件、抵押權設定契約書影本一件、土地登記申請書影本
    一件、彭麗蘭印鑑證明影本一件、原告之匯款回條影本二件、本院民事執行處八
    十八年度民執公字第三六五八號函影本一件為證。
丙、本院依職權向台北縣三重市地政事務所調閱系爭土地抵押權設定登記資料。
    理      由
一、原告起訴主張：原告八十六年八月二十七日向訴外人彭麗蘭購買台北縣三重市○
    ○○段頂崁小段一六Ｏ之十七地號，應有部分一萬分之三七七土地，及地上建物
    門牌號碼台北縣三重市○○路二九Ｏ巷二十九號七樓房屋，彭麗蘭並未告知原告
    ，該土地應有部分為被告甲○○設定抵押權，嗣後查證，始知訴外人彭麗蘭當時
    擁有同棟七、八層樓建物，而該抵押權設定時，彭麗蘭僅同意設定八樓建物及該
    八樓基地持分，並不包括原告持有七樓建物及七樓基地應有部分，被告亦不知系
    爭土地係原告七樓房屋應有部分，而地政機關審查時，亦疏忽未將七、八樓之基
    地應有部分分開辦理而引起錯誤登記，致原告所有基地部分無端產生抵押權登記
    。依公寓大廈管理條例第四條第二項規定，公寓大廈之專有部分不得與其所屬建
    物共有部分之應有部分及其基地所有權或地上權之應有部分分離，而為移轉設定
    負擔，準此，原告買受基地部分因地政機關，疏未將彭麗蘭交付甲○○辦理八樓
    房屋所屬基地持分，與七樓房屋所屬基地部分分開辦理之錯誤，致原告所有基地
    上設定抵押權，此抵押權之登記，即違反公寓大廈管理條例規定，依民法第七十
    一條規定應屬無效，此無效之抵押權登記，自不生民法第八百六十七條抵押權追
    及之效力。又辦理系爭抵押權登記之人為被告之夫乙○○，其一方面代理甲○○
    ，又一方面代理彭麗蘭，辦理設定抵押權登記，而查彭麗蘭未提出系爭七樓房屋
    所有權狀，而僅提出八樓房屋所有權狀，即表示彭麗蘭未同意七樓土地持分設定
    抵押權登記。縱然彭麗蘭提供八樓房屋所有權狀及土地所有權狀，依彭麗蘭之證
    詞，其僅同意設定八樓房屋及八樓房屋所坐落土地持分抵押權登記而已，顯然乙
    ○○為無代理權人。縱然能証明乙○○有權代理辦理八樓房屋及八樓土地持分抵
    押權登記，但對七樓土地持分部份，其一併辦理，顯已逾越其代理範圍，應為無
    權代理自明。依民法第七百六十七條規定：「對於妨害其所有權者，得請求除去
    之」，所謂妨害，即以占有以外之方法，不法侵害阻礙致所有人不能圓滿行使其
    使其所有權之意；其次尚未至物權消滅之程度而且現尚繼續。今原告所買受之建
    物及其基地部分，僅基地部分有抵押權登記，此登記依法律規定雖無效，惟登記
    名義仍在於土地權登記簿上，不僅妨害所有權完整性、更侵害原告對該建物及基
    地使用收益及支配，此無效之抵押權登記，被告自應依民法第七百六十七條之規
    定塗銷其抵押權登記。
二、被告則以：彭麗蘭之夫陳進益將向被告詐取之一千餘萬元，買受系爭土地及其上
    房屋七樓、八樓房地，俟於八十六年七月七日假和解誠意，並經所有權人彭麗蘭
    之同意，將系爭土地持分一萬分之七九０，及其上八樓房屋，全部供為擔保，設
    定債權額一百五十萬元之抵押權並登記在案；惟上開八房屋及其基地應有持分一
    萬分之四一三，經本院八十八年度民執公字第三六五八號拍定，被告並未受拍定
    餘額之分配。不動產之共有人得就其應有部分設定抵押權，且原告係在系爭抵押
    權設定登記之後，受讓上開七樓房地，基此，依民法第八百六十八條抵押權之不
    可性，其一部讓與，抵押權不因此而受影響，且依土地登記規則第九十四條規定
    之共有土地分割時，抵押權應按原持分轉載於分割後各宗土地上，故仍應承受系
    爭抵押權所擔保之同一債權。原告縱係合法移轉所有權，亦應承受系爭抵押權擔
    保已登記債權金額一百五十萬元。是以，系爭抵押權擔保之原債權，亦已屆清償
    期限而未受清償，自得依民法第八百七十三條之規定，聲請拍賣抵押物，並就其
    賣得價金受償。再觀公寓大廈管理條例第四條笫二項後段之文義，本件就專有部
    分之原抵押物，即八樓建物及其基地應有部分，並無分離，顯足證系爭抵押權登
    記，並無違背本條項之規定，至於抵押人就其另增加共同擔保之土地權利而為處
    分，亦非法所禁止。又依內政部八十五年二月五日台（八五）內地字笫八五七八
    三九四號函，「已登記之區分所有物與其基地之所有權或地上權之權利人非屬一
    人者，不受公寓大廈管理條例第四條第二項之限制」，足見系爭抵押權登記，不
    受公寓大廈管理條例第四條第二項之限制，等語資為抗辯。
三、按法律行為，違反強制或禁止之規定者，無效；次按法律行為之一部分無效者，
    全部皆為無效。但除去該部分亦可成立者，則其他部分，仍為有效；又公寓大廈
    之專有部分不得與其所屬建築物共有部分之應有部分及其基地所有權或地上權之
    應有部分分離，而為移轉設定負擔。民法第七十一條、第一百一十一條及公寓大
    廈管理條例第四條第二項，定有明文。本件系爭土地七樓部分之基地，面積為八
    九九平方號公尺，應有部分為一萬分之三七七，經設定債權額為一百五十萬元抵
    押權，記載之清償日期為八十六年八月二十六日，債務人為彭麗蘭、陳進益，權
    利人為被告甲○○，而其上房屋即上開門牌號碼七樓，則並未設定抵押權等情，
    業經本院依職權向台北縣三重市地政事務所，調閱系爭土地抵押權設定登記資料
    ，並有土地及建物登記謄本各一件在卷可稽，復為兩造所不爭執，堪信為真實。
    原告主張其係向彭麗蘭購買與被告相同地號及門牌號碼之七樓部分，並未積欠被
    告任何款項，被告對此並不爭執（見九十一年一月九日言詞辯論筆錄）。又證人
    即上開房地所有權人彭麗蘭證稱：「那時我在南部坐月子，我先生需要資金週轉
    ，所以把這棟房屋拿去設定抵押給被告，我們要設定八樓房子還有土地，因為那
    時我們買的時候七、八樓，七、八樓核發同一張的土地權狀，我們只同意設定八
    樓，如果同意設定七樓我們會一起設定」等語。而被告復自認，辦理設定登記之
    後，始知連同上開土地之七樓部分基地，併同設定抵押權登記（見九十一年一月
    九日言詞辯論筆錄）。足見，被告與上開土地所有權人彭麗蘭，就上開土地之七
    樓部分基地，並無設定抵押權登記之合意。故原告主張訴外人彭麗蘭僅同意設定
    八樓建物及該八樓基地持分，並不包括原告所有七樓基地應有部分之事實，與真
    實相符。兩造間既無債權債務關係存在，被告與原土地所權人彭麗蘭復無設定抵
    押權之合意，已如前述，揆諸前開說明，系爭抵押權之登記違反公寓大廈管理條
    例第四條第二項之強制規定，其設定上開土地之七樓部分基地之抵押權登記，應
    為無效。
四、從而，原告依民法七百六十七條所有人排除侵害之請求權，訴請塗銷系爭抵押權
    登記，為有理由，應予准許。
五、本件事證已臻明確，兩造其餘攻擊防禦方法，核與本判決結果不生影響，爰不一
    一論列，附此敘明。
六、結論，原告之訴為有理由，依民事訴訟法第七十八條，判決如主文。
中　　　華　　　民　　　國　　九十一　　年　　　一　　　月　　二十三　　日
                                臺灣板橋地方法院民事第三庭
~B法　　　官　潘翠雪
右為正本係照原本作成
如對本判決上訴，須於判決送達後廿日內向本院提出上訴狀
中　　　華　　　民　　　國　　九十一　　年　　　一　　　月　　二十三　　日
~B法院書記官　王苑琦
